臺灣臺南地方法院刑事判決　　　　　　　100年度訴字第362號
公　訴　人　臺灣臺南地方法院檢察署檢察官
被　　　告　蔡安昭
指定辯護人　本院公設辯護人　林宜靜
上列被告因違反毒品危害防制條例等案件，經檢察官提起公訴（
99年度偵字第5730號、第8902號），本院判決如下：
    主  文
蔡安昭無罪。
    理  由
一、公訴意旨略以：被告蔡安昭基於販賣第一級毒品海洛因犯意
    ，分別於民國98年2月中旬某日晚上9時許、98年4月28日上
    午8、9時許，在臺南市新化鎮(現制為臺南市新化區)崙頂里
    崙子頂369號住處內，各販賣海洛因1次予徐崇仁，因認被告
    蔡安昭所為係犯毒品危害防制條例第4條第1項之販賣第1級
    毒品罪嫌。
二、按犯罪事實應依證據認定之，無證據不得認定犯罪事實。又
    不能證明被告犯罪者，應諭知無罪之判決，刑事訴訟法第15
    4 條第2 項、第301 條第1 項分別定有明文。次按，認定犯
    罪事實所憑之證據，無論其為直接或間接證據，在訴訟上之
    證明均須於通常一般之人均不致有所懷疑而得確信其為真實
    之程度，始得據為有罪之認定，倘其證明尚未達到此一程度
    而有合理之懷疑存在，以致無從形成對被告不利之確信時，
    依據罪疑利益歸於被告之法則，即應儘先為有利被告之判斷
    ，不得徒憑主觀上之臆測遽行排除有利於被告之可能（最高
    法院76年台上字第4986號判例意旨參照）。
三、公訴人認被告涉有上開犯行，無非係以被告蔡安昭於上述時
    地交付毒品海洛因的供述、證人徐崇仁證述等為其主要論據
    。
四、訊據被告蔡安昭則堅決否有上開犯行，辯稱僅無償提供毒品
    海洛因與證人徐崇仁施用，並未收取價金，證人徐崇仁因伊
    未幫其購買毒品，故誣指伊販賣毒品等語。
五、證據能力之說明：按刑事訴訟法第308條：「判決書應分別
    記載其裁判之主文與理由；有罪之判決並應記載犯罪事實，
    且得與理由合併記載。」，同法第310條第1款：「有罪之判
    決書，應於理由內分別情形記載左列事項：一、認定犯罪事
    實所憑之證據及其認定之理由。．．」，及同法第154條第2
    項：「犯罪事實應依證據認定之，無證據不得認定犯罪事實
    。」。由以上規定可知，刑事判決書應記載主文與理由，在
    有罪判決書方需記載犯罪事實，並於理由內記載認定犯罪事
    實所憑之證據及其認定之理由。所謂認定犯罪事實所憑之「
    證據」，即為該法第154條第2項規定之「應依證據認定之」
    之「證據」。因此，在有罪判決書，需於理由內記載認定事
    實所憑之證據，即經嚴格證明之證據，而所謂嚴格證明之證
    據，係指具有證據能力之證據，加上經合法調查，始謂之。
    另外涉及僅須自由證明事項，即不限定有無證據能力之證據
    ，彈劾證人信用性可不具證據能力之彈劾證據，亦同。故在
    無罪判決書內，因檢察官起訴之事實，法院審理結果，認為
    被告之犯罪不能證明，而為無罪之論知，則被告並無檢察官
    所起訴之犯罪事實存在，既無刑事訴訟法第154條第2項所規
    定「應依證據認定之」事實存在，因此，判決書僅須記載主
    文及理由，而理由內記載事項，為法院形成主文所由生之心
    證，其論斷僅要求與卷內所存在之證據資料相符，或其論斷
    與論理法則無違，通常均以卷內證據資料彈劾其他證據之不
    具信用性，無法證明檢察官起訴之事實存在，所使用之證據
    並不以具有證據能力之證據為限（見石木欽著「改良式當事
    人進行主義之證據法則」第214、215頁），故就無罪判決部
    分，即無需論述有關證據能力，合先敘明（另參，臺灣高等
    法院95年上訴字第1649號無罪判決，於理由欄內對於證據能
    力未予評價論述，經上訴至第三審，最高法院決98年台上字
    第3066號判決上訴駁回，於理由欄內對於證據能力亦未予以
    評價論述，應採同一見解。）
六、經查：
(一)、施用毒品者，其所稱向某人購買之供述，須補強證據以擔保
    其供述之真實性，乃因證人之證言，本質上即具有觀察錯誤
    、記憶錯誤及陳述錯誤等之風險存在。再者施用毒品者其供
    述，常因施用毒品致影響大腦記憶能力，或因購買對象、次
    數繁多，致記憶錯誤，故其憑信性本不及於一般常人，從而
    施用毒品者縱無因供出來源，因而破獲，得減輕其刑等法律
    上之利誘，其證述之證明力仍較一般人為低，其關於向某人
    購買毒品之供述，必須補強證據佐證，以擔保其供述之真實
    性，俾貫徹刑事訴訟無罪推定及嚴格證明之基本原則，否則
    將造成購毒者指訴何人，何人即遭販賣毒品嚴刑重懲之結果
    發生。再者又關於毒品施用者其所稱向某人購買毒品之供述
    ，必須補強證據佐證，係指『毒品購買者之供述縱使並無瑕
    疵，仍須補強證據佐證』而言，以擔保其供述之真實性。該
    所謂補強證據，必須與施用毒品者關於相關毒品交易之供述
    ，具有相當程度之關聯性，且足使一般人對於施用毒品者之
    供述無合理之懷疑存在，而得確信其為真實，始足當之（最
    高法院96年度台上字第351號、96年度台上字第1029號、99
    年度台上字第7474號判決意旨參照）。
(二)、證人徐崇仁前於九十三年間即因施用毒品案件，經本院以九
    十三年度毒聲字第二三五號裁定送觀察、勒戒後，認無繼續
    施用毒品之傾向，於九十三年四月十二日釋放出所，並由臺
    灣臺南地方法院檢察署檢察官以九十三年度毒偵字第五一五
    號為不起訴處分確定；復於九十五、九十六年間又分別再犯
    施用毒品案件，經臺灣臺南地方法院檢察署檢察官先後以九
    十五年度毒偵字第二九九一號及九十六年度毒偵字第二九一
    一號為緩起訴處分確定。再於九十八年五月四日施用第一級
    毒品海洛因，此有證人徐崇仁之「臺灣高等法院被告前案紀
    錄表」可參，足認證人徐崇仁向有施用毒品之惡習。又證人
    徐崇仁之購毒來源據其本身證述，除向本案被告蔡安昭購得
    外，復在相近時期另向訴外人黃永仁購買，且二人購買之次
    數均二十餘次，金額亦同為五百元，此觀諸其於警訊筆錄自
    明(南縣化警偵字第09811000528卷98.5.4警訊筆錄參照)，
    依一般經驗法則判斷，常人對日常反覆發生之類似事件，常
    有記憶混淆之情況發生，遑論購毒施用者，其記憶力因毒品
    影響較常人不佳，購毒時又常處於耐受毒癮之狀態下，故證
    人徐崇仁事後在本案中單憑其記憶向被告蔡安昭購得二次毒
    品海洛因之證述，依照前開所述購毒施用者之證述本質上具
    有不可輕信之風險說明，自難令本院遽單以證人徐崇仁之證
    述，而為被告不利之認定。另查檢察官先前即以證人徐崇仁
    同一之指訴，認蔡安昭於同一之時地二次「轉讓」第一級毒
    品與證人徐崇仁，因此涉犯毒品危害防制條例第8條第1項之
    轉讓第一級毒品罪嫌（觀察檢察官此次起訴書之犯罪事實與
    本案起訴之犯罪事實，除將「無償轉讓」之用語改為「販賣
    」之用語外，其餘犯罪時間、地點均無異），而以98年度毒
    偵字第6267、1059、1219、1224、1227號起訴於本院，而經
    本院以98年度訴字第937號認定98年2月中旬某日晚上9時該
    次轉讓毒品犯行無罪，98年4月28日該次犯行，則係同年月
    29日某時許無償轉讓毒品犯行時間之誤繕，檢察官不服該判
    決結果，上訴於臺灣高等法院臺南分院，而經該院以99年度
    上訴字第308號判決，而為相同認定，足見單憑一購毒施用
    者之指訴，可能造成對事實認定之鉅大差異，而背道於刑事
    訴訟所追求真實發現之目的。況且依前述說明，認定販賣毒
    品犯行，縱有購毒施用者無瑕疵之指述，仍應有補強證據以
    擔保其供述之真實性，且此所謂補強證據，必須與施用毒品
    者關於相關毒品交易之供述始足當之。換言之，檢察官所舉
    證證明被告販賣毒品犯行，除需有購毒施用者無瑕疵之指訴
    外，尚需加上有關「毒品交易」之補強證據，如確於購買毒
    品時間、地點相符之通聯紀錄或販賣經過之帳冊紀錄、大量
    毒品及包裝袋等。然查本案證人徐崇仁固於警詢、偵查及本
    院100年5月4日審理中檢察官詰問過程時固證稱曾向蔡安昭
    購買二次毒品海洛因，惟證人徐崇仁在同日辯護人詰問或本
    院訊問中，卻也證稱：被告蔡安昭曾經二次未收錢而無償轉
    償毒品海洛因供其施用，此有本院當日審理筆錄在卷可稽，
    再綜合證人徐崇仁警詢、偵訊及本院審理中之證述可知，證
    人在警詢陳述向被告蔡安昭購買20幾次，每次五百元，第一
    次購買海洛因之時間係98年2月底，但並未明確交易海洛因
    的時間，嗣後證人徐崇仁於本院審理中具結證述，一開始僅
    承認向被告拿二次海洛因，且有硬塞錢給被告，後又改稱忘
    記了，最後甚至說購買海洛因之金額有五百元或一千元，亦
    在在顯示，證人徐崇仁證述前後不一，而非全無矛盾瑕疵可
    指。另本案檢察官所提之證據，除證人徐崇仁之指訴外，並
    無購毒者之監聽譯文，甚或連與起訴犯罪事實所載時間相符
    之通聯紀錄，亦付之闕如，更無所謂帳冊紀錄、大量毒品及
    包裝袋等相關毒品交易之補強證據存在。至檢察官另引本院
    98年訴字第937號、及臺灣高等法院臺南分院99年上訴字第
    308號刑事判決，認被告蔡安昭確有本案所指之二次販毒犯
    行，無非亦係以理由中所載「徐崇仁就前揭二期日均係其向
    被告購買海洛因之情節，前後陳述始終一致，自堪信其上開
    證詞，應為真實可採」（參臺灣高等法院臺南分院99年上訴
    字第308號刑事判決第25頁)等單薄理由，而此等證言本質上
    即具不可輕信之性質，且需有補強證據，已一一論述如上。
    檢察官嗣雖提出補充理由書，稱證人徐崇仁其本身施用毒品
    案件，已經判決確定，故無貪減刑責而誣指之危險云云。惟
    查施用毒品者，其所稱向某人購買之供述，須補強證據以擔
    保其供述之真實性，並非全然係因施用毒品者有誣指之危險
    ，係因證言本質上之不可輕信，已論述如前，故公訴人所舉
    上開理由，亦不足加強本院得有罪之心證。
七、綜上所述，公訴人所舉前開證據，於證人徐崇仁指述被告販
    賣毒品海洛因部分，證述前後不一，已有瑕疵，檢察官復未
    提出關於販賣毒品海洛因交易之補強證據，尚不足使本院達
    於通常一般之人均不致有所懷疑，而得確信其為真實之程度
    ，致使無從形成有罪之確信，則依罪證有疑利於被告之證據
    法則，尚不得僅以檢察官所舉之證據，遽為不利於被告之認
    定。此外，復查無其他積極證據足資認定被告有公訴意旨所
    指之販賣第一級毒品海洛因之犯行，揆諸前開判例說明，被
    告犯行尚屬不能證明，自應為被告無罪之諭知。
據上論斷，應依刑事訴訟法第301條第1項，判決如主文。
本案經檢察官鄭葆琳到庭執行職務
中    華    民    國  100    年    10    月    31     日
                  刑事第一庭    審判長法  官  鄧希賢
                                      法  官  高如宜
                                      法  官  陳振謙
以上正本證明與原本無異。
如不服本判決應於收受本判後10日內向本院提出上訴書狀，並應
敘述具體理由。其未敘述上訴理由者，應於上訴期間屆滿後20日
內向本院補提理由書狀（均須按他造當事人之人數附繕本）「切
勿逕送上級法院」。
                                     書記官  陳金堂
中    華    民    國  100    年    10    月    31     日